臺灣臺南地方法院民事裁定
109年度家聲字第69號
聲  請  人  郭美珍

代  理  人  陳培芬律師
複代理  人  葉安勳律師
相  對  人  王秋萍

            王立仁

            王沐柔

            黃彥欽

上列當事人間請求給付扶養費事件，本院裁定如下：
    主    文
一、相對人王秋萍、王沐柔、黃彥欽應自本裁定確定之翌日起至
    聲請人死亡之日止，按月於每月十日前各給付聲請人新臺幣
    參仟伍佰元，如不足一月者，依當月實際日數與當月天數之
    比例計算；就各期費用之給付，相對人王秋萍、王沐柔、黃
    彥欽如有遲誤一期未履行者，其後一年之期間視為亦已到期
    。
二、相對人王立仁應自本裁定確定之翌日起至聲請人死亡之日止
    ，按月於每月十日前給付聲請人新臺幣壹仟伍佰元，如不足
    一月者，依當月實際日數與當月天數之比例計算；就各期費
    用之給付，相對人王立仁如有遲誤一期未履行者，其後一年
    之期間視為亦已到期。　　
三、聲請程序費用由相對人負擔。
    理    由
一、聲請意旨略以：
(一)聲請人郭美珍與前夫王元婚後育有長男王立中(民國107年3
    月19日死亡)、長女王秋萍、次男王立仁、次女王沐柔(上開
    三人皆已成年)，嗣聲請人與王元於71年5月17日離婚，約定
    長男王立中、長女王秋萍、次男王立仁由王元監護並與王元
    共同生活，次女王沐柔由聲請人監護並與聲請人共同生活。
    聲請人於86年3月26日又與訴外人黃義雄(106年2月21日死亡
    )結婚，育有長男黃彥欽，因此本件扶養義務人有王秋萍、
    王立仁、王沐柔、黃彥欽等四人。
(二)聲請人與前夫王元離婚後，每年會探視王立中、王秋萍、王
    立仁等三名子女約2、3次，惟因聲請人從事家庭代工，收入
    微薄，且尚須扶養王沐柔、黃彥欽，因此無法給予王立中、
    王秋萍、王立仁扶養費，但聲請人前往探視小孩時，都會帶
    禮物給王立中、王秋萍、王立仁並關心渠等生活狀況。而長
    女王秋萍結婚生子後，其三名子女均由聲請人協助照顧，王
    秋萍亦曾向聲請人週轉借貸累計約新臺幣(下同)10餘萬元。
(三)聲請人因身體年老退化，雙腿曾分別在106年、107年間開刀
    進行治療，惟聲請人經濟狀況不佳，且無謀生能力，無法負
    擔醫藥費，經慈善機構協助支付醫藥費，始能順利完成開刀
    治療。但相對人王秋萍、王立仁、王沐柔、黃彥欽等四人知
    悉聲請人要開刀，不但不願意負擔聲請人之醫療費，在聲請
    人住院期間也沒有前往探視，對聲請人不聞不問。聲請人長
    男王立中於107年3月19日過世後，中國人壽保險股份有限公
    司曾給付保險金1,077,695元予聲請人，聲請人已應相對人
    王秋萍、王立仁要求而分配予該二人各30萬元，聲請人另替
    相對人黃彥欽購買機車花費6萬元、繳納交通罰款4萬餘元、
    裝設冷氣花費2萬5千元、繳納駕訓班學費1萬餘元，花費共
    約14萬元，聲請人僅剩20餘萬元自用，截至109年2月15日止
    ，銀行存款僅剩4,507元，另聲請人目前每月僅領有中低收
    入老人生活津貼3,879元、國民年金3,628元，共計7,507元
    ，無其他收入，住居所(臺南市○○區○○路000號)係承租，每
    月須支出租金8,500元。
(四)參考行政院主計總處所公布107年度臺南市平均每人每月消
    費支出金額19,536元，扣除前開聲請人每月所領取之中低收
    入老人生活津貼及國民年金後，並考量聲請人之身體健康狀
    況，聲請人每月尚需扶養費約14,000元，故請求相對人王秋
    萍、王立仁、王沐柔、黃彥欽應自本裁定確定之翌日起至聲
    請人死亡之日止，按月於每月10日前各給付聲請人3,500元(
    計算式：14,000÷4＝3,500)，如不足一月者，依當月實際日
    數與當月天數之比例計算；併依家事事件法第100條及第126
    條規定，請求裁定相對人王秋萍等四人如有遲誤一期未履行
    ，其後12期之期間視為亦已到期。
二、相對人方面：
(一)相對人王立仁答辯略以：聲請人從我國小一年級就離家出走
    ，很少回來，離家之後都是爸爸在照顧我們；我目前擔任保
    全，屬臨時性質，一個月收入2萬多至3萬元，兩個兒子已成
    年在工作，目前沒有其他負擔；我不願意給付聲請人扶養費
    ，請求免除對聲請人的扶養義務。
(二)相對人王秋萍、王沐柔、黃彥欽經合法通知均未到庭，亦未
    提出書狀作何聲明或陳述。
三、按直系血親相互間互負扶養之義務；負扶養義務者有數人而
    其親等同一時，應各依其經濟能力，分擔義務，民法第1114
    條第1款、第1115條第3項分別定有明文。又受扶養權利者，
    以不能維持生活而無謀生能力者為限；前項無謀生能力之限
    制，於直系血親尊親屬不適用之，民法第1117條亦定有明文
    。復按扶養之程度，應按受扶養權利者之需要，與負扶養義
    務者之經濟能力及身分定之；負扶養義務者有數人，而其親
    等同一時，應各依其經濟能力，分擔義務，民法第1119條、
    第1115條第3項分別定有明文。
四、經查：
(一)本件聲請人為相對人王秋萍、王立仁、王沐柔、黃彥欽等四
    人之母親乙情，此有戶籍謄本4份在卷可稽，堪以認定。聲
    請人主張伊身體年老退化，目前經濟狀況不佳，且無謀生能
    力，名下存款所剩無幾，每月僅領有中低收入老人生活津貼
    3,879元、國民年金3,628元，無其他收入，另須支出房屋租
    金8,500元等情，業據聲請人提出永康區農會活存存摺影本
    、房屋租賃契約書影本、107年度綜合所得稅各類所得資料
    清單、全國財產稅總歸戶財產查詢清單各1份供參，且經本
    院調取聲請人於108年度之稅務電子閘門財產所得調件明細
    表，查無所得資料，名下僅有公同共有之土地2筆，財產總
    額為27,130元，故聲請人主張其目前無法維持生活而需他人
    扶養之事實，應可採信。
(二)按受扶養權利者有對負扶養義務者、其配偶或直系血親故意
    為虐待、重大侮辱或其他身體、精神上之不法侵害行為，或
    對負扶養義務者無正當理由未盡扶養義務等情形之一，由負
    扶養義務者負擔扶養義務顯失公平，負扶養義務者得請求法
    院減輕其扶養義務；其情節重大者，法院得免除其扶養義務
    ，民法第1118條之1第1項、第2項亦有明定。查相對人王立
    仁主張聲請人從伊國小一年級就離家出走，很少回來，離家
    之後都是伊父親在照顧小孩，伊不願意給付聲請人扶養費，
    請求免除伊對聲請人之扶養義務等語；惟相對人王立仁既自
    陳聲請人在伊國小一年級時才離家，則在離家前聲請人應仍
    有實質照顧相對人王立仁，聲請人亦陳稱其與相對人王秋萍
    、王立仁、王沐柔之父王元離婚前，仍有照顧相對人王秋萍
    、王立仁、王沐柔，離婚後雖未監護相對人王秋萍、王立仁
    ，但仍會探視相對人王秋萍、王立仁，並非對相對人王秋萍
    、王立仁毫不關心，是綜合聲請人與相對人王立仁上開陳述
    ，尚難認聲請人對相對人王立仁未盡任何扶養義務。是以，
    相對人王立仁主張完全免除伊對聲請人之扶養義務，自無可
    採。
(三)依前所述，聲請人既確有難以維持生活而需受扶養之必要，
    則聲請人主張相對人王秋萍、王立仁、王沐柔、黃彥欽應負
    扶養義務，自屬有據。本院審酌聲請人之年齡、健康情形、
    消費能力、生活需要等諸情狀，並參考行政院主計總處所公
    布最新一年度即108年度之臺南市平均每人每月消費支出金
    額為20,114元，扣除前開聲請人每月所領取之中低收入老人
    生活津貼及國民年金共計7,507元後，認聲請人主張伊每月
    尚需扶養費14,000元，核屬適當。又關於相對人王秋萍等四
    人之經濟能力，經本院調取相對人王秋萍、王沐柔、黃彥欽
    等三人於107至108年度之稅務電子閘門財產所得調件明細表
    ，相對人王秋萍之給付總額分別為730元、909元，名下財產
    僅有汽車2部(西元1999年份、2000年份)；相對人王立仁之
    給付總額分別為6,889元、308,066元，名下財產僅有汽車1
    部(西元1994年份)；相對人王沐柔均查無所得與財產資料；
    相對人黃彥欽之給付總額分別為221,900元、262,000元，名
    下有公同共有之土地2筆，財產總額為27,130元。另相對人
    王立仁自陳目前擔任擔任保全，屬臨時性質，每月收入2萬
    多至3萬元，育有二子均已成年，無其他負債或需扶養之人
    ，本院考量相對人王立仁之整體經濟狀況、相對人王立仁於
    成年以前受聲請人扶養之程度及其負擔扶養義務之意願，認
    聲請人對相對人王立仁得請求之扶養費金額應酌減至每月1,
    500元，較為適當。而相對人王秋萍、王沐柔、黃彥欽等三
    人經合法通知均未到庭，亦未提出書狀就聲請人之主張為何
    有利於己之抗辯，則聲請人請求相對人王秋萍、王沐柔、黃
    彥欽每人每月各給付3,500元之扶養費，應予准許。
五、綜上所述，聲請人請求相對人王秋萍、王沐柔、黃彥欽應自
    本裁定確定之翌日起至聲請人死亡之日止，按月於每月10日
    前各給付聲請人3,500元；及請求相對人王立仁應自本裁定
    確定之翌日起至聲請人死亡之日止，按月於每月10日前給付
    聲請人1,500元，如不足一月者，均依當月實際日數與當月
    天數之比例計算，均為有理由，應予准許。至聲請人逾上開
    範圍之請求，應認無理由，惟家事事件法所定扶養費等費用
    請求事件，既已緩和處分權主義，明定法院得於聲請人請求
    之總額內，依職權斟酌費用項目數額，不受聲請人聲明及主
    張之拘束(家事事件法第100條立法說明參照)，本院爰不就
    聲請人超過部分之請求另為駁回諭知。此外，為確保聲請人
    受扶養之權利，依家事事件法第126條準用第100條第2項、
    第3項之規定，併諭知相對人王秋萍、王立仁、王沐柔、黃
    彥欽就各期費用之給付如有遲誤一期未履行者，其後一年之
    期間視為亦已到期。
六、依家事事件法第97條，非訟事件法第21條第2項，民事訴訟
    法第78條，裁定如主文。
中　　華　　民　　國　　109 　年　　11　　月　　24　　日
                   家事法庭     法  官　陳鈺雯
以上正本係照原本作成。
如對本裁定抗告須於裁定送達後10日內向本院提出抗告狀。
中　　華　　民　　國　　109 　年　　11　　月　　24　　日
                                書記官　李鎧安